【裁判字號】    94,上易,1542
【裁判日期】    950301
【裁判案由】    侵占
【裁判全文】
臺灣高等法院臺中分院刑事判決        94年度上易字第1542號
上  訴  人  臺灣臺中地方法院檢察署檢察官
上  訴  人
即  被  告  甲○○
選任辯護人  洪永叡  律師
上列上訴人等因被告侵占案件，不服臺灣臺中地方法院94年度訴
字第464號，中華民國94年10月13日第一審判決（起訴案號：臺
灣臺中地方法院檢察署93年度偵字第1247號）提起上訴，本院判
決如下：
    主  文
原判決撤銷。
甲○○意圖為自己不法之所有，而侵占自己持有他人之物，處有
期徒刑陸月，如易科罰金以參佰元折算壹日。
    事  實
一、甲○○於民國（下同）89年4月至91年4月間，擔任位於臺中
    市○○路130號之「大俊國社區」管理委員會之財務委員，
    於91年4月至92年4月間擔任監察委員，於92年4月至93年4月
    間擔任公關委員，有關該社區之財務收入款項並非由其負責
    受領及保管，竟意圖為自己不法之所有，見自92年8月間起
    受僱於擎天保全公司並派駐在「大俊國社區」擔任行政助理
    ，負責收取「大俊國社區」住戶繳交予管理委員會管理費之
    子○○（於92年10月18日遭擎天保全公司停職後，復自動離
    職）初任該職而無經驗，認有機可趁，遂於子○○92年9月
    23 日收取大俊國社區住戶那魯灣公司太陽棒球隊繳交之92
    年7 月份至9月份之管理費、重量訓練室租金及電費共計新
    臺幣（下同）78,328元，即以會教子○○如何入帳為由，囑
    付子○○將該筆款項交其保管，未料甲○○受領該款項後竟
    未繳交予「大俊國社區」管理委員會，而侵占該筆款項。嗣
    因管理委員會財務委員己○○於92年10月7日查帳時，發覺
    那魯灣公司太陽棒球隊反常未繳納管理費等費用，始循線查
    悉上情。
二、案經大俊國社區管理委員會之主任委員丙○○訴由臺灣臺中
    地方法院檢察署檢察官偵查起訴。
    理  由
一、訊據上訴人即被告甲○○（下稱被告）矢口否認有何侵占犯
    行，辯稱：伊未曾自子○○處收取那魯灣公司太陽棒球隊住
    戶繳交之費用。且伊係守法婦人，不偷不搶，不占有不惹事
    ，秉持吃虧即是佔便宜，手心向下比向上有福的理念，教育
    子女為人需厚道，凡事將心比心，伊打電話予子○○遭子○○錄音之前，子○○曾至伊家中哭訴，拜託伊幫子○○想辦
    法，伊問子○○錢與收據何在，子○○稱均已交給總幹事，
    當時伊很生氣認為既然錢已經交出去了，為何主任還要連帶
    受處分？應該是處分總幹事才對，才順口說那將事情都推給
    總幹事好了，伊且係因子○○剛到職時自稱無父無母，與兄
    嫂同住，乃將子○○視同自己妹妹一般，另子○○先前遺失
    三萬多元款項一事，也是伊幫子○○處理，子○○應是因此
    而再度找伊幫忙，伊之出發點完全是想幫忙子○○而已，伊
    若有心懷不軌或有犯罪動機即不會在電話對話一開始即問子
    ○○有沒有傳真機，徒然留下犯罪證據，且伊擔任社區委員
    及鄰長多年，經手過之社區金額不下4千萬元，無需在這區
    區幾萬元上動腦筋壞了自己名譽。伊也不知為何伊如此幫助
    子○○，子○○還要如此指證伊云云。經查：
  (一)被告於89年4月至91年4月間，係擔任上址「大俊國社區」管
    理委員會之財務委員，於91年4月至92年4月間擔任監察委員
    ，於92年4月至92年4月間擔任公關委員，子○○則自92 年8
    月間起受僱於擎天保全公司並派駐在「大俊國社區」擔任行
    政助理，嗣於92年10月18日因本案遭擎天保全公司停職後，
    復自動離職，子○○任職期間負責收取「大俊國社區」住戶
    繳交之管理費（含停車場清潔費）等費用，且子○○確有上
    揭向那魯灣公司太陽棒球隊收取管理費等費用後，未將該等
    費用入帳轉交大俊國社區管理委員會，業據證人子○○於警
    詢及偵審中證陳在卷，核與告訴代理人丙○○於偵查中指訴
    、證人即受僱於擎天保全公司並派駐在「大俊國社區」擔任
    總幹事之葉舜銘於警詢及偵審中證述情節相符。子○○係受
    被告囑託而將上揭其所收取之那魯灣棒球隊管理費等費用交
    予被告，業據證人子○○於警詢時證述、偵審中及原審審理
    時結證不移。又上開管理費，經當時財務委員己○○查帳後
    發現未登入日報表，進而追查向被告詢問，被告先以恐蕭小
    姐去發信置於辦公室不安全而代為保管，因一時之疏忽而未
    繳還，並表示願立即至辦公室繳還等語回應，後又改以該費
    用她並未保管等語、子○○經委員會一再說明此事涉及法律
    刑責並動之以情後始托出其於92年10月8日交付管理委員會
    之該筆管理費，實係被告於當日上午所交付及被告並授意其
    如何回答他人之詢問等情，有告訴人於偵查中提出之那魯灣
    公司7月至9月份管理費事件調查報告書及大俊國社區管理委
    員會92年度10月份第1次臨時會議紀錄附卷可稽（見偵查卷
    第100～105頁）。
  (二)被告於「大俊國社區」人員查悉子○○所收取之管理費等費
    用未入帳後，曾要求子○○於管理委員會開會調查時到場說
    明，被告乃在管理委員會開會前主動撥打電話予子○○（詳
    細對話內容詳見原審卷第112頁～114頁），當時被告除反覆
    指示、叮嚀子○○要依被告指示應對、答話外，並再三指示
    子○○屆時要陳稱：「那魯灣的管理費，是我一直放在抽屜
    裏，因不會入帳，也沒有人教我，一直放到忘了，『只是王
    委員怕我被挨罵，所以就說幫我保管，那些錢，其實王委員
    並沒有接手』．．．『收據的事情，是總幹事給的，那印章
    是他拿給我，就蓋好了』，『那錢和收據本他拿走了，總幹
    事認為王委員很多事，說這事就推給王委員』，他說如果我
    不推給王委員，那魯灣那筆錢我就會有侵占挪用，要送我去
    警察局，我會怕，我覺的對王委員和主任很不公平，因為之
    前也有丟掉3萬5，他也認為這件事情是我做的，然後去翻我
    的皮包和摩托車，這件事對我很不公平。．．．嗯，好就這
    樣子。然後接下來這些是比較無關緊要，妳就打1個星號，
    妳就是葉明強，妳寫一下，妳要強調，不接總幹事的電話和
    跟他碰面。．．．嗯，妳跟葉明強說，現在我要講的是妳跟
    葉明強強調，因為妳知道葉明強他會打電話給妳啊，妳知道
    他的電話嘛。．．．妳自己打1個星號，就是說妳在跟他講
    電話的時候啊，妳就是跟葉明強這些事情講完了以後，妳就
    跟他講說，葉先生我不想接總幹事的電話，和跟他碰面。．
    ．．要我去開會說清楚沒關係，但要妳葉先生陪我一起。
    ．．．我現在所講的，妳啦，葉先生妳要保證我說完了沒事
    ，我才敢去，我跟妳講就這樣子，葉明強他會跟妳講說叫妳
    來，葉明強會陪妳，葉明強是主委身邊做事的人，那妳這樣
    跟他講他會跟妳陪在一起，然後他也會保證妳，就是總幹事
    不敢對妳怎麼樣。．．．他現在已經就是我昨天已經跟他們
    講，妳過來沒有關係，那現在就是我昨天有看到他們把主任
    辭職的單子貼出來了。．．．嗯，然後主委也很生氣，為什
    麼都沒經過他同意就貼這樣子，所以說喔就是他有交待葉明
    強跟妳聯絡。．．．然後葉明強要保護妳這樣子，然後總幹
    事就是第二天就把他fire掉了。．．．然後啊，妳把妳寫的
    唸給我聽一下。．．．妳不要寫到自己都忘了，妳要大概感
    覺把他背起來了。．．．所以妳再加一個，所以印章的事情
    我不清楚。．．．嗯，所以印章的事情我不清楚。．．．說
    既然王委員說錢是她拿走了，妳就說是王委員拿這樣子，．
    ．他說王委員不是說錢在她樓上，不是說錢早上才拿下來，
      妳就這樣子說就好了．．．他們說要把妳送警察局，妳就
    把他們當做在講笑話就好了．．．然後我會要求總幹事馬上
    離場，．．．任何人講說要把妳送警察局、要幹什麼、妳要
    老實說喔、妳不說的話妳會怎樣、他們都是在恐嚇妳的。．
    ．．妳講完之後，妳就要跟葉明強說妳要先走．．．『我覺
    的這些事情對王委員』和主任很不公平．．．就跟他說『都
    不關王委員的事情，跟王委員都沒有關係』。．．．大概問
    妳的時候，妳大概就把這些情形，妳就把他想成總幹事。．
    ．．他們問妳呀，什麼事啊，幹什麼呀，妳就把他都想像成
    總幹事，都是總幹事。．．．總幹事打電話給妳，妳就不要
    接。．．．妳就說我會怕，到時候葉總幹事不曉的會不會對
    我做出什麼事情。」等語，有證人子○○提出之錄音帶1捲
    及譯文1份在卷可稽（原審卷第112～114頁），並經原審勘
    驗該捲錄音帶內容無訛，製有勘驗筆錄1份在卷可考，並經
    被告於原審直承上開電話錄音內容確為伊與子○○之電話對
    話內容無誤等語屬實（見原審卷第143頁）。足認子○○於
    偵、審中證述前開管理費於收取後即交付被告等語，堪予採
    信。
  (三)參之子○○係於92年9月23日即收到前開那魯灣棒球隊繳交
    的管理費7萬8328元，倘該款仍留置於子○○處，何須於己○○92年10月7日第二次追查時，子○○竟另編製謊言稱該
    棒球隊還沒有繳，我會跟棒球隊的先生講等情，此經己○○
    於原審證實（見原審卷第71頁），衡情實與新進員工多力求
    表現以博取好印象之常情有違。況且，苟被告非為己脫卸刑
    責，何須費此心神，在管委會開會調查前即事先教導子○○
    屆時應如何應對？被告雖另以上開情詞置辯，然查，被告於
    電話中一再指示子○○要向管理委員說明：被告是怕子○○
    挨罵，才說幫子○○保管款項，與被告無關，並要求子○○
    將事情推給總幹事，把情形都「想像」成總幹事等語，有上
    開錄音帶及譯文在卷可按，顯見被告出發點並非基於幫忙子
    ○○，而係為己脫困預設之詞。再被告教子○○將罪行推給
    總幹事，入無辜之人於罪，又豈是待人厚道，將心比心之舉
    ？再者，被告雖於電話中詢問子○○有無傳真機等語，惟被
    告擬傳真予子○○之文件，儘可以打字為之，尚非必然會留
    下犯罪證據，被告空以上開情詞置辯，顯悖常情事理，並與
    事實不符，要難採信，應以證人子○○始終不移之證詞為可
    採信。證人子○○係自92年8月間起始受僱於擎天保全公司
    派駐在「大俊國社區」擔任行政助理，為新進月餘之員工，
    且向無收錢的工作經驗，顯見被告對管員會入帳流程並不熟
    悉，而被告既為前任管委會之財務委員，又為當時公關委員
    ，並於每日均前往管委會辦公室關切，證人子○○對被告自
    有一定程度之尊重，是證人子○○於原審及本院證述：「因
    為我剛去，什麼都不懂，被告是當時委員會其中一位委員，
    算是那邊的主管」，「有些事情都是被告教我的，我就這樣
    做了」、「被告說錢先放在她那邊，她會教我把錢入帳處理
    」等語，尚堪採信。惟證人子○○既係基於尊重被告為該處
    管理委員會成員，因急須受人指導而依被告囑付交付前開管
    理費，且由其與被告電話通聯內容觀之，亦無何證人子○○
    與被告間有事前相互謀議及將侵占所得予以朋分之對話，是
    尚難以證人子○○曾將前開管理費7萬8328元交付被告，即
    認子○○與被告間有本件侵占之犯意聯絡及行為分擔。綜上
    所述，被告所辯顯係事後卸責之詞，不足採信，本案事證明
    確，被告犯行堪以認定。
二、核被告所為，係犯刑法第335條第1項之普通侵占罪。原審以
    被告罪證明確，予以論罪科刑，固非無見，惟查：原審認被
    告與子○○間具侵占之犯意聯絡與行為分擔，為共同正犯，
    並認被告另有責由子○○開出如附表編號1至6號所示收費憑
    證、侵占附表所列住戶繳交之管理費之犯行，與從事業務之
    子○○共犯法第336條第2項業務侵占罪刑犯行，均有未洽（
    理由詳容後所述）。被告上訴意旨否認全部犯罪，就上揭論
    罪部分固無理由，其他部分為有理由；檢察官上訴意旨以原
    審量刑過輕為由提起上訴，本院審酌全案情節認為固無理由
    ，惟原審既有前開可議之處，應由本院將原判決撤銷改判。
    爰審酌被告犯罪之動機、目的、手段、所侵占之款項金額非
    鉅，已推由子○○交還大俊國社區管理委員會，被告無前科
    紀錄，犯罪後非唯飾詞圖卸罪責，且曾授意子○○將罪責推
    予他人，態度不佳等一切情狀，量處如主文第2項所示之刑
    ，並諭知易科罰金之折算標準。
三、公訴意旨另略以：被告甲○○於92年10月間，未經許可逕將
    大俊國社區管理委員會主任委員丙○○、監察委員賴清洋及
    財務委員己○○所有之長條形印章，及大俊國社區管理委員
    會之專用章盜蓋於大俊國社區管理委會收費憑證上，再委由
    不知情之管理委員會行政助理子○○於92年10月3日至10月
    6日間連續向辛○○、庚○○、戊○○、癸○○、壬○○及
    乙○○等住戶收取管理費（含停車場清潔費），並由子○○
    發給上開住戶如附表編號1至6號所示偽造之收費憑證，子○○再將收得之管理費交予甲○○，甲○○未將前開管理費入
    帳而逕予侵占入己，共計侵占2萬6千1百87元。因認被告此
    部分行為尚涉犯刑法第335條第1項侵占罪嫌及同法第216條
    、第210條之行使偽造私文書罪嫌云云。公訴人認被告涉有
    上開犯行，無非係以告訴人大俊國社區管理委員會之指述、
    證人子○○及己○○等人偵查中之證述，並有如附表編號1
    至6之收費憑證影本等資為論據。訊據被告堅持否認有此部
    分侵占管理費及行使偽造文書犯行，辯稱：伊未曾自子○○
    處收取如附表編號1至6號所示住戶繳交之費用，亦未交付上
    述收費憑證予子○○等語。經查：
  (一)按犯罪事實應依證據認定之，無證據不得認定犯罪事實，刑
    事訴訟法第154條第2項定有明文；又認定不利於被告之事實
    ，須依積極證據，苟積極證據不足為不利於被告事實之認定
    時，即應為有利於被告之認定，更不必有何有利之證據，最
    高法院30年上字第816號判例可資參照。又刑法第210條之偽
    造私文書罪，係以無製作權人，擅自以他人之名義製作「內
    容不實」之文書為其要件，即我國刑法對偽造文書罪，採有
    形偽造，亦即形式主義，以無製作權人冒用他人名義製作「
    內容不實」之文書為要件，且須二者兼具始可（最高法院93
    年度臺上字第2057號、89年度臺上字第2566號判決意旨參照
    ）。被告甲○○是否有上揭盜用真正之「主任委員丙○○」
    、「監察委員賴清洋」、「財務委員己○○」之長條型印章
    及「大俊國社區管理委員會專用章」之方型印章，接續蓋用
    該等印文於「大俊國社區管理委員會收費憑證」上之情事，
    為被告所否認。惟子○○既係因如附表編號1至6號所示住戶
    實際繳納該等費用，始如實開具該等收費憑證予各該繳費住
    戶，且證人己○○於92年5月份時把長條章改成私章情事，
    只有辦公室的小姐知道，當時子○○還沒有到職、被告亦不
    知情等情，業據證人己○○於原審證述明確，尚難認該等收
    費憑證有何「內容不實」之處。子○○開具之收費憑證是如
    其所言由被告交付，抑或被告否認之情可採，固有疑義，惟
    依照上開說明，該收費憑證內容既非不實，自難遽認被告成
    立刑法第216條、第210條之行使偽造私文書罪責。
  (二)又如附表編號1至6號所示住戶實際繳納之費用，係由子○○
    收取並開立收據，嗣後由擎天管理公司歸還大俊國社區管理
    委員會，業據證人子○○、己○○分別於原審及本院證述明
    確（見原審卷第71頁；本院卷第61頁），證人子○○雖證述
    系爭管理費係在社區辦公室裡面交付被告云云，惟證人子○○對於如何交付前開6住戶管理費予被告乙節，於原審94 年
    4月13日審理時證稱：「被告叫我．．．下班時把收據和錢
    交給她」等語（見原審卷第64頁），又於本院95年2月8日審
    理時先證稱：「（你在什麼地點把系爭被侵占管理費交給被
    告？如何交付？）是在社區辦公室裡面交付。（你是每次收
    到每次交付？還是6住戶收齊再行交付？）每次收到每次交
    付。
    （怎麼聯絡被告交付？）被告每天都會到辦公室，她來了我
    就交給她。（你交付時辦公室內都沒有其他人嗎？）沒有」
    等語，另於本院95年2月22日審理時則證稱：「（你上次說
    在下班時把錢交給被告，是否下午4點？）是的，是因為被
    告拿收據本給我時，有用紙袋裝，所以我就把收來的錢及收
    據，放在紙袋，再把紙袋交給管理室的警衛轉交被告。（這
    個過程另外的小姐沒有看見嗎？）沒有看到，她剛上班時會
    把該做的情做一做，然後就去發信。（另外的小姐不是1 點
    上班，下午4點時不是已經上班一陣子了嗎？）因為是用紙
    袋裝著，所以另外的小姐只看到紙袋，不知道裡面的內容」
    云云，是證人子○○對於交付之地點、方式及是否被告親自
    收受及交付是否他人在場等情，前後證述均有不一，且證人
    子○○所提出與被告間之錄音內容，亦無何可認關係此部分
    之內容，且前開住戶繳費日期既非同一，有收費憑證影本附
    卷可參，而證人子○○於本院亦證述其同時收取別的住戶之
    管理費等語，是證人子○○所收取之管理費非僅前開6住戶
    而已，衡情被告苟有不法所有之意圖，何以僅收取前開6住
    戶之管理費？顯與常情不符。參以子○○於本院證稱：管理
    委員會另雇用一位自下午1點至9點之晚班會計（即賴翠香）
    ，在下午1點上班時會把錢拿去存銀行，但是並非每天拿去
    存，後來主任有要求收來的管理費要點交給晚班的人等情（
    見本院卷第64、65頁），是子○○收取之管理費須經稽核無
    誤始能移交，管理費如經賴翠香催繳，極易發現異常，如附
    表所示管理費係由擎天管理公司返還管委會，業據財務委員
    己○○於原審證述，且並無確實證據可證明被告確實自子○○處收受前開費用等情，尚難遽憑證人子○○前有瑕疵之證
    述情節，即認被告有此部分侵占犯行。
  (三)綜上所述，本院復查無其他積極證據足認被告確有公訴人所
    指此部分行使偽造私文書及侵占犯行，應認被告此部分犯罪
    不能證明，惟因檢察官認被告上開二罪與起訴論罪部分，具
    有牽連犯、連續犯之裁判上一罪關係，爰不另為無罪之諭知
    。
四、至於附表所列6住戶之管理費是否係子○○收取後自行侵占
    而有業務侵占罪責，應由檢察官另案偵辦。
據上論斷，應依刑事訴訟法第369條第1項前段、第364條、第299
條第1項前段，刑法第335條第1項、第41條第1項前段，罰金罰鍰
提高標準條例第1條前段、第2條，判決如主文。
本案經檢察官丁○○到庭執行職務。
中    華    民    國    95    年    3     月    1     日
                刑事第七庭  審判長法  官  林  榮  龍
                                  法  官  許  秀  芬
                                  法  官  江  錫  麟
上列正本證明與原本無異。
檢察官如認為被告成立行使偽造私文書罪，得上訴。
其他不得上訴。
如不服本判決應於收受送達後十日內向本院提出上訴書狀，其未
敘述上訴之理由者並得於提起上訴後十日內向本院補提理由書（
均須按他造當事人之人數附繕本）。
                                  書記官  劉  建  智
中    華    民    國    95    年    3     月    2     日
附錄論罪科刑法條：
刑法第335條第1項：
  意圖為自己或第三人不法之所有，而侵占自己持有他人之物者
  ，處5年以下有期徒刑，拘易或科或併科1千元以下罰金。
附表：
┌──┬───────┬──────┬─────┬──────┐
│編號│ 繳費住戶姓名 │ 收據編號   │ 金    額 │ 繳費日期   │
│    │              │            │（新臺幣）│（民國）    │
├──┼───────┼──────┼─────┼──────┤
│一  │辛○○        │019502號    │管理費：  │92年10月3日 │
│    │              │            │4464元    │            │
├──┼───────┼──────┼─────┼──────┤
│二  │庚○○        │019503號    │管理費：  │同上        │
│    │              │            │1710元    │            │
├──┼───────┼──────┼─────┼──────┤
│三  │戊○○        │019508號    │管理費：  │92年10月4日 │
│    │              │            │1457元    │            │
│    │              │            │停車場清潔│            │
│    │              │            │費：300元 │            │
│    │              │            │（計1757元│            │
│    │              │            │）        │            │
├──┼───────┼──────┼─────┼──────┤
│四  │癸○○        │019507號    │管理費：  │同上        │
│    │              │            │8172元    │            │
├──┼───────┼──────┼─────┼──────┤
│五  │壬○○        │019506號    │管理費：  │同上        │
│    │              │            │8143元    │            │
│    │              │            │停車場清潔│            │
│    │              │            │費：300元 │            │
│    │              │            │（合計8443│            │
│    │              │            │元）      │            │
├──┼───────┼──────┼─────┼──────┤
│六  │乙○○        │019509號    │管理費：  │92年10月6日 │
│    │              │            │1659元    │            │
├──┴───────┴──────┴─────┴──────┤
│合計：                              26,187元                │
└──────────────────────────────┘
                                                      Ｆ


司法院資訊處製作；財團法人民間司法改革基金會備份。
